【裁判字號】    98,台上,1139
【裁判日期】    980305
【裁判案由】    貪污等罪
【裁判全文】
最高法院刑事判決            九十八年度台上字第一一三九號
上  訴  人  甲○○
選任辯護人  呂福元律師
上  訴  人  乙○○
選任辯護人  劉  楷律師
            楊一帆律師
上  訴  人  丙○○（原名張步欽）
上列上訴人等因貪污等罪案件，不服台灣高等法院中華民國九十
七年六月十七日第二審更審判決（九十七年度上更(二)字第一四一
號，起訴案號：台灣桃園地方法院檢察署八十八年度偵字第五三
八五號、八十九年度偵字第一九三六一號、九十年度偵字第一七
六一號），提起上訴，本院判決如下：
    主  文
原判決撤銷，發回台灣高等法院。
    理  由
本件原判決撤銷第一審關於上訴人甲○○、乙○○、丙○○部分
之判決，改判論處甲○○依據法令從事公務之人員，對於非主管
或監督之事務，利用身分圖利罪刑（處有期徒刑七年），又依據
法令從事公務之人員，對於違背職務之行為，收受賄賂罪刑（累
犯，處有期徒刑十一年）；論處丙○○對於依據法令從事公務之
人員，關於違背職務之行為，交付賄賂罪刑（處有期徒刑一年，
減為有期徒刑六月）；論處乙○○依據法令從事公務之人員，對
於非主管或監督之事務，利用身分圖私人不法之利益罪刑（處有
期徒刑六年），固非無見。
惟查（一）有罪之判決書應記載事實，刑事訴訟法第三百零八條
後段定有明文。且此所謂之事實，凡於適用法令有關之事項，均
須詳為記載，始足為適用法律之基礎。又民國九十年十一月七日
修正公布貪污治罪條例第六條第一項第五款規定「對於非主管或
監督之事務，明知違背法令，利用職權機會或身分圖自己或其他
私人不法利益，因而獲得利益者，處五年以上有期徒刑，得併科
新台幣三千萬元以下罰金」。所稱「法令」，依立法理由說明，
係指法律、法律授權之法規命令、職權命令、委辦規則等對多數
不特定人民就一般事項所作對外產生法律效果之規定而言，並不
包括行政機關之內部規定，即將行政規則排除在外。又所謂違背
法令，應指違反與執行職務有直接關係之法令為限。原判決於論
罪理由欄內雖說明甲○○行為後貪污治罪條例第六條第一項第五
款之規定，已於八十五年十月二十三日、九十年十一月七日修正
通過施行，其構成要件變更，甲○○之行為同時符合行為時法之
八十一年七月十七日、中間法之八十五年十月二十三日及裁判時
法之九十年十一月七日修正通過之貪污治罪條例第六條第一項第
五款規定之犯罪構成要件，經比較新舊法之結果，應適用法定刑
最輕之行為時法即八十一年七月十七日之貪污治罪條例第六條第
一項第五款之規定論處；對乙○○之圖利行為，同時符合行為時
之八十五年十月二十三日及裁判時之九十年十一月七日之貪污治
罪條例第六條第一項第五款之規定，其法定刑並無不同，應適用
行為時法等情。惟裁判時之犯罪構成要件，既規定以明知違背法
令，圖私人不法利益，且因而獲得利益者為限，與舊法有異，則
甲○○、乙○○等之行為是否具備新法規定之構成要件，原審自
應就其要件「明知違背法令」加以審認明確，並於事實欄予以記
載。乃原審於九十七年六月十七日判決時，已在貪污治罪條例第
六條第一項第五款於九十年十一月七日修正公布、同年月九日施
行後，原判決事實欄並未明確記載甲○○、乙○○等人是否明知
為違背法令及係違背何等具體法令規定，而仍為圖利行為，尚有
未洽。（二）刑法部分條文於九十四年一月七日修正、同年二月
二日公布，並自九十五年七月一日施行，修正後刑法第二條第一
項之規定，係規範行為後法律變更所生新舊法律比較適用之準據
法，於新法施行後，應適用新法第二條第一項規定，為「從舊從
輕」之比較。而新法第十條第二項所稱公務員，包括同項第一款
之職務公務員（前段為身分公務員、後段為授權公務員）及第二
款之受託公務員，因舊法之規定已有變更，新法施行後，涉及公
務員定義之變更者，應依新法第二條第一項規定，適用最有利於
行為人之法律。亦即有關公務員之犯罪，必須其身分關係，無論
依行為時法律或行為後法律，均合於公務員之定義者，始得依公
務員身分處罰。原判決認定甲○○於八十五年擔任桃園縣議員，
有審查桃園縣政府預算、決算、議案及發言質詢桃園縣政府首長
、官員之政策之權，嗣於八十七年三月一日起擔任平鎮市（前為
平鎮鄉，現改制為平鎮市）市長，綜理平鎮市政務，並指揮監督
所屬機關及員工。乙○○自八十七年八月起，擔任桃園縣平鎮市
市民代表會主席，有審查平鎮市公所預算、決算、議案及發言質
詢平鎮市公所首長、官員之政策之權，均為依據法令從事公務之
人員等情。惟甲○○、乙○○行為後，刑法第十條第二項關於公
務員之定義已經修正，原審於九十七年六月十七日為裁判時，上
開修正條文已自九十五年七月一日施行。乃原審並未依前揭規定
為適用法律之比較，並說明甲○○、乙○○之身分關係，於修正
後是否仍合於公務員之定義？即遽行判決，自有判決不適用法則
及理由不備之違法。（三）犯貪污治罪條例之罪，宣告有期徒刑
以上之刑者，並宣告褫奪公權，同條例第十七條（修正前第十六
條）定有明文。故凡論以貪污治罪條例之罪，而宣告有期徒刑以
上之刑，必須併予宣告褫奪公權，法院無審酌之餘地。本件原判
決認上訴人丙○○之行為係犯現行（即八十五年十月二十三日修
正後，迄今均未再修正）貪污治罪條例第十一條第一項之對於依
據法令從事公務之人員，關於違背職務之行為，交付賄賂罪，判
處有期徒刑一年，減為有期徒刑六月，竟未依法併予宣告褫奪公
權，自有適用法則不當之違誤。（四）貪污治罪條例第十一條第
一項係處罰具有同條例第二條規定身分之人員，向同具該身分之
人行求、期約或交付賄賂或其他不正利益之規定；若不具該身分
之人，向具有該身分之人行求、期約或交付賄賂或其他不正利益
，則應適用貪污治罪條例第十一條第三項之規定予以處罰，本件
原判決認定上訴人丙○○係勇烽工業股份有限公司副董事長，對
於依據法令從事公務之人員，關於違背職務之行為，交付賄賂罪
，丙○○既係不具貪污治罪條例第二條規定身分之人員，其向具
該身分之人交付賄賂，原判決卻適用同條例第十一條第一項之規
定予以論罪科刑，亦有適用法則不當之違誤。以上或係上訴意旨
所指摘，或為本院得依職權調查之事項，應認原判決仍有撤銷發
回更審之原因。原判決關於丙○○不另為無罪諭知部分，與發回
部分有裁判上一罪關係，應併予發回。
據上論結，應依刑事訴訟法第三百九十七條、第四百零一條，判
決如主文。
中    華    民    國  九十八  年    三    月    五    日
                      最高法院刑事第二庭
                          審判長法官  莊  登  照
                                法官  黃  一  鑫
                                法官  陳  世  淙
                                法官  許  錦  印
                                法官  蔡  國  在
      本件正本證明與原本無異
                                      書  記  官
中    華    民    國  九十八  年    三    月    九    日
                                                     M


司法院資訊處製作；財團法人民間司法改革基金會備份。
